臺灣臺南地方法院民事判決　　　　　　 100年度訴字第1195號
原　　　告　翔琳不動產有限公司
法定代理人　李世鴻
訴訟代理人　李孟仁律師
　　　　　　林怡靖律師
被　　　告　杜瑞焜
訴訟代理人　裘佩恩律師
　　　　　　魏琳珊律師
上列當事人間請求履行契約等事件，本院於民國100年12月8日言
詞辯論終結，判決如下：
    主  文
被告應給付原告新臺幣陸拾玖萬元，及自民國一百年十月八日起
至清償日止，按週年利率百分之五計算之利息。
原告其餘之訴駁回。
訴訟費用新臺幣貳萬零貳佰柒拾貳元，由被告負擔新臺幣柒仟陸
佰零貳元，餘由原告負擔。
本判決第一項於原告以新臺幣貳拾萬元為被告供擔保後，得假
執行；但被告以新臺幣陸拾玖萬元為原告預供擔保，得免為假執
行。
原告其餘假執行之聲請駁回。
    事實及理由
一、原告起訴主張：本件被告於民國100年5月16日委託其妹杜錦
    津為代理人，與原告簽訂專任委託銷售契約書，將其所有門
    牌號碼為臺南市○○區○○路2段89號之房屋及坐落之土地
    （下稱系爭房地）委託原告銷售，約定銷售總價為新臺幣（
    下同）46,000,000元，委託期間自同年月15日起至同年月31
    日止，以實際成交總價4％作為原告之服務報酬（下稱系爭
    銷售契約）。後原告覓得買主鍾文淵願以上開價格承購系爭
    房地，並由鍾文淵於同年月21日與原告簽訂確認書、附停止
    條件定金委託書、購屋承諾書，同意購買被告委託銷售之系
    爭房地，另同意給付800,000元作為之原告服務報酬。嗣被
    告及鍾文淵於同年月26日簽訂系爭房地之買賣契約，並已辦
    妥系爭房地之所有權移轉登記，鍾文淵復已給付約定之服務
    報酬800,000元與原告，僅被告迄今拒不給付其與原告約定
    之服務報酬1,840,000元（計算式：46,000,000元×4％＝1,
    840,000元）。為此，爰依系爭銷售契約之法律關係，請求
    判命被告給付約定之服務報酬等語。並聲明：(一)被告應給付
    原告1,840,000元，及自起訴狀繕本送達翌日起至清償日止
    ，按週年利率5％計算之利息。(二)原告願供擔保，請准宣告
    假執行。
二、被告則以：系爭銷售契約原係有爭議之仲介事件，蓋訴外人
    即被告配偶周碧真前未經被告同意，即與原告簽立仲介合約
    ，並於99年12月15日與買方鍾文淵簽立系爭房地之買賣合約
    ，約定鍾文淵以48,500,000元購買系爭房地，待被告回國後
    ，再要求被告與鍾文淵另行簽訂買賣價金為46,000,000元之
    契約，欲賺取其中差額2,500,000元，但因遭識破而終止買
    賣。嗣於100年5月間，原告再次仲介被告與鍾文淵以46,000
    ,000元之價格成立系爭房地之買賣契約，但就原告得請求之
    服務報酬部分，因被告發現原告向鍾文淵表示被告不支付服
    務報酬，要求鍾文淵另行給付原告800,000元之仲介費，被
    告乃要求再就原約定之服務報酬再行協商，經兩造協議後達
    成合意，將原告依系爭銷售契約可得請求之服務報酬降至系
    爭房地買賣價金之1.5％即690,000元（計算式：46,000,000
    元×1.5％＝690,000元），被告始同意與鍾文淵簽立系爭房
    地之買賣契約等語，資為抗辯，並聲明：(一)請求駁回原告之
    訴。(二)如受不利判決，願供擔保請准宣告免為假執行。
三、下列事項為兩造所不爭執，並有原告所提出之被告委託其妹
    杜錦津為代理人之委託書、兩造簽立之專任委託銷售契約書
    及房地產標的現況說明書、系爭房地買受人鍾文淵簽立之確
    認書、附停止條件定金委託書及購屋承諾書、被告與鍾文淵
    簽立之系爭房地之不動產買賣契約書等資料（均為影本）在
    卷可資佐證（本院卷第4至11頁），堪信為真實：
  (一)被告曾於100年5月16日委託其妹杜錦津為代理人，與原告簽
    立系爭銷售契約，將被告所有之系爭房地委託原告銷售，委
    託期間自同年月15日起至同年月31日止，銷售金額為46,000
    ,000元，並約定以實際成交總價之4％為原告可收取之服務
    報酬。
  (二)原告覓得訴外人鍾文淵願以46,000,000元購買系爭房地，遂
    於100年5月21日先由鍾文淵與原告簽立確認書、附停止條件
    定金委託書、購屋承諾書等文件，鍾文淵並同意給付800,00
    0元作為原告之服務報酬。
  (三)被告與鍾文淵於100年5月26日簽立系爭房地之買賣契約，買
    賣價金已給付，並已辦妥系爭房地之所有權移轉登記。
  (四)鍾文淵業已給付約定之服務報酬800,000元與原告。
四、原告主張被告應依系爭銷售契約給付系爭房地買賣價金4％
    即1,840,000元之服務報酬乙情，則為被告所否認，並以前
    開情詞置辯；則本件應進而審究者，厥為：兩造間是否於系
    爭銷售契約成立後，另行協商而達成原告僅請求系爭房地買
    賣價金1.5％之服務報酬之合意？經查：
  (一)本件據證人即為被告與訴外人鍾文淵辦理系爭房地之買賣契
    約及所有權移轉登記事宜之代書廖榮輝於本院證稱：伊與被
    告係先前在朋友處認識，平日無往來，100年5月前，被告及
    鍾文淵原曾在另一位代書陳櫻桃處要簽立系爭房地之買賣契
    約，被告透過友人找伊過去協助，因此認識鍾文淵及原告法
    定代理人李世鴻，該次因雙方對於買賣價金仍有意見，且尚
    有服務費及第三人欲索取費用之問題，故買賣契約未能成立
    ；嗣因被告仍要出售系爭房地，才再委請伊辦理相關手續，
    100年5月26日晚間，被告、被告妹妹、鍾文淵及原告法定代
    理人李世鴻、原告公司另名員工、代書陳櫻桃係一起至伊事
    務所要簽定系爭房地之買賣契約，被告與鍾文淵談好買賣條
    件要簽約時，有談到服務費之問題，原告要求被告給付系爭
    房地買賣價金3％或4％之服務報酬，被告當場拒絕，只願意
    付1％，嗣經兩造繼續協商，最終達成合意以系爭房地買賣
    價金之1.5％作為原告本件可請求之服務報酬後，才由被告
    和鍾文淵簽立系爭房地之買賣契約，但因伊不負責兩造間系
    爭銷售契約之事宜，只負責處理系爭房地產權移轉之手續，
    故兩造並未在伊事務所一併簽立有關降低系爭銷售契約服務
    報酬至系爭房地買賣價金1.5％之字據等語明確（本院卷第
    39頁正反面）。又證人即被告妹妹杜錦芳之配偶吳宗憲於本
    院證稱：100年5月26日晚間，被告與鍾文淵、原告法定代理
    人李世鴻等人至證人廖榮輝之代書事務所處理系爭房地之買
    賣事宜，因被告係伊配偶杜錦芳之兄，伊遂一同前去瞭解，
    現場有原告、鍾文淵、證人廖榮輝、原告法定代理人李世鴻
    及另位代書等人在場，最終系爭房地之買賣有成交，過程中
    有談好買賣價金為46,000,000元，及原告本件可請求之服務
    報酬是系爭房地買賣價金的1.5％，原本被告只願意付買賣
    價金1％的服務報酬，但兩造後來有達成合意，被告才和鍾
    文淵簽約，但其等談好條件要簽約之際都是證人廖榮輝在處
    理，伊先行離開，不知兩造有無就降低服務報酬之合意簽立
    字據等語綦詳（本院卷第40頁正面至第41頁正面）。證人即
    系爭房地之買受人鍾文淵於本院則證稱：99年12月間，伊先
    透過原告欲購買系爭房地，原告公司仲介人員即找訴外人周
    碧真以被告配偶之身分和伊聯繫，伊認為訴外人周碧真應該
    是以系爭房地所有人之身分來談買賣事宜，故有和訴外人周
    碧真達成由伊以48,500,000元購買系爭房地之合意，並已簽
    約及給付部分價金，但其後訴外人周碧真表示伊配偶回來了
    ，希望伊與被告重新簽訂契約，伊乃於100年2月間與被告重
    新簽訂買賣價金為46,000,000元之合約，但因訴外人周碧真
    要求伊須給付2,500,000元之價差，被告又一直覺得其中有
    異，其後遂又取消該等買賣合約；嗣於100年5月間，原告覺
    得系爭房地之買賣未能成交甚為可惜，不斷接洽伊和被告，
    伊也仍有購買系爭房地之意願，原告就直接找被告來洽談系
    爭房地之買賣事宜，100年5月底或6月初伊和被告、被告妹
    妹杜錦津、原告法定代理人李世鴻及牙醫師吳宗憲等人一起
    至證人廖榮輝處，伊和被告再達成伊以46,000,000元購買系
    爭房地之合意，並簽立買賣契約，印象中被告及原告法定代
    理人李世鴻在簽約前有談及原告從中仲介系爭房地之買賣所
    可請求之服務報酬之事，但此事與伊無關，且伊當時心情很
    亂，伊不清楚有無達成結論；另原先原告仲介伊購買系爭房
    地時，是要求伊須給付1,500,000元之仲介費，後因發生前
    述簽約後解約等事宜，伊對此事拖延甚久已感到不悅，原告
    為促成系爭房地之買賣，已先同意將伊所須給付之仲介費降
    至800,000元等語甚明（本院卷第41頁反面至第43頁正面）
    。衡以證人鍾文淵既已購得系爭房地並辦妥所有權移轉登記
    ，復已將伊與原告間約定之800,000元仲介服務費給付與原
    告，與兩造間全無任何利害關係可言，堪認證人鍾文淵應係
    本於親身經歷而為客觀之證述無疑；而證人廖榮輝雖係被告
    委請辦理系爭房地買賣及所有權移轉登記相關事宜之代書人
    員，與被告較為熟稔，然證人廖榮輝係以辦理不動產所有權
    移轉登記等事宜為業之專業人員，與兩造間之系爭銷售契約
    全然無涉，原告並已表明其與證人廖榮輝間未發生任何不愉
    快之事，衡情證人廖榮輝尚不致甘冒擔負偽證罪責之風險，
    而為交誼不深之被告為不實之證述，是亦難僅以證人廖榮輝
    係由被告委請辦理系爭房地之所有權移轉登記等事宜，即逕
    認證人廖榮輝所述必有偏頗之虞，證人廖榮輝之上開證述尚
    非不可採信。至證人吳宗憲雖與被告間有親誼關係，惟綜觀
    證人廖榮輝、鍾文淵及吳宗憲之上開證述，證人廖榮輝、吳
    宗憲均已明確證述被告與證人鍾文淵簽立系爭房地之買賣契
    約前，兩造間曾論及系爭銷售契約之服務報酬乙事，且互核
    大致相符，與證人鍾文淵證述伊印象中兩造在簽立系爭房地
    之買賣契約前有談及系爭銷售契約之服務報酬等語亦可互為
    參照佐證，亦足認證人吳宗憲尚非僅憑伊與被告之親誼關係
    即憑空捏造不實之證詞，證人吳宗憲之上述證述亦非全然無
    稽。是兩造間曾於被告與證人鍾文淵簽立系爭房地之買賣契
    約前，先論及系爭銷售契約之服務報酬乙事，有證人鍾文淵
    、廖榮輝及吳宗憲之上開證述可稽，堪以認定；原告主張因
    系爭房地之買賣契約附有須證人鍾文淵可貸得超過35,000,0
    00元之貸款始成立之條件，簽約當時還未確定該等買賣契約
    是否一定會成立，根本未和被告再談及降低系爭銷售契約之
    服務報酬之事云云，自嫌無據。
  (二)第查兩造曾於上開協商時，達成將原告就系爭銷售契約可得
    請求之服務報酬降低為系爭房地買賣價金1.5％之合意乙節
    ，則有證人廖榮輝、吳宗憲前開證述可資證明；參諸證人廖
    榮輝、吳宗憲雖曾為上開有利於被告之證述，然證人廖榮輝
    亦表示伊僅處理系爭房地之買賣事宜，兩造間系爭銷售契約
    之內容與伊無涉，故未協助兩造就協商後達成之上開合意簽
    立字據為證，當場亦未談及證人鍾文淵所須支付之服務報酬
    等語，及證人吳宗憲亦證稱伊僅知兩造有談好服務報酬為系
    爭房地買賣價金1.5％之事，不清楚此一金額究竟是被告個
    人要支付之服務報酬，或被告與證人鍾文淵要一起支付與原
    告之報酬等語（本院卷第39頁反面、第41頁正面），與被告
    最初所為兩造係與證人鍾文淵協商後，約定本件原告所可向
    被告及證人鍾文淵請求之服務報酬全部僅系爭房地買賣價金
    之1.5％之抗辯內容（參本院卷第28頁）亦不盡相符，益見
    證人廖榮輝、吳宗憲並非為求迴護被告而全然附和被告曾提
    出之抗辯，伊等上開證述應係本於己身經歷及記憶之事實所
    為，尤堪採信。而證人鍾文淵雖證稱因伊與兩造間之系爭銷
    售契約無關，且當時心情紛亂，故不清楚兩造間就系爭銷售
    契約之服務報酬再行協商之結論為何等語（本院卷第43頁正
    面），惟衡之證人鍾文淵既已先與原告達成伊所須給付之服
    務報酬為800,000元之合意，則證人鍾文淵所關心者必然僅
    為伊究竟能否購得系爭房地、以何種價格購得等事項，而非
    被告所須支付之服務報酬為何；是證人鍾文淵所為因心情紛
    亂，不清楚兩造間就系爭銷售契約服務報酬協議結果之證述
    ，並非意謂兩造間未曾達成合意，反適可證明兩造間確如證
    人廖榮輝及吳宗憲所述，曾於被告及證人鍾文淵簽立系爭房
    地之買賣契約前為系爭銷售契約服務報酬之協商，且兩造間
    就此服務報酬之協商有無獲致合意，仍可能影響系爭房地之
    買賣契約簽立與否無疑，當更足以認定證人廖榮輝、吳宗憲
    上開有關兩造間係就系爭銷售契約之服務報酬降低至系爭房
    地買賣價金1.5％乙事達成合意後，始由被告與證人鍾文淵
    簽立系爭房地之買賣契約等語，確屬非虛。
  (三)又兩造間簽立之系爭銷售契約固曾約定原告之服務報酬請求
    權係於買方簽認購屋承諾書時即已發生（參本院卷第6頁所
    附契約條款第4條第1款），然本於契約自由原則，原非不許
    當事人就已發生之債之關係再度合意更動其內容或為其他調
    整。徵諸本件原告亦主張因證人鍾文淵表示伊須能貸得逾35
    ,000,000元之貸款，始能承購系爭房地，故在貸款情形未確
    定前，系爭房地之買賣契約仍未確定成立，而因系爭銷售契
    約之服務報酬涉及業務人員之獎金，如被告不同意以系爭房
    地買賣價金之4％作為系爭銷售契約之服務報酬，其於100年
    5月26日簽約當日，會要求被告與證人鍾文淵先不要簽立系
    爭房地之買賣契約，由其與被告先就服務報酬進行協商等語
    （參本院卷第25頁反面、第44頁正面），足證依兩造間之合
    意，原告實須俟系爭房地之買賣契約確定成立後，始依系爭
    銷售契約向原告請求給付服務報酬，故如兩造間尚無法就系
    爭銷售契約之服務報酬達成合意，原告寧可先行阻止被告與
    證人鍾文淵簽立系爭房地之買賣契約，以免後續爭議；此與
    證人廖榮輝、吳宗憲上開有關兩造間係就系爭銷售契約之服
    務報酬達成降至系爭房地買賣價金之1.5％之合意後，被告
    始與證人鍾文淵簽立系爭房地之買賣契約等語互為映證後，
    益徵兩造間應係就系爭銷售契約之服務報酬已達成合意，被
    告始可能簽立系爭房地之買賣契約。而參以被告與證人鍾文
    淵就系爭房地之買賣事宜，於100年5月26日前已有簽約後復
    行解約之情事，有前引證人鍾文淵於本院中之證述可資參佐
    ，應認被告就出售系爭房地乙事，尚非處於急於求售變現之
    立場，茍兩造間就系爭銷售契約之服務報酬未能達成被告所
    可接受之合意，被告當可逕行拒絕簽立系爭房地之買賣契約
    ，俟兩造協商後獲致合意時，再行與證人鍾文淵簽立系爭房
    地之買賣契約即可；由此更可認本件確如證人廖榮輝、吳宗
    憲前開證述，兩造應係就系爭銷售契約之服務報酬達成降至
    買賣價金之1.5％之合意後，被告始與證人鍾文淵簽立系爭
    房地之買賣契約無訛。
  (四)另依兩造間協商後達成之合意，被告所須給付與原告之系爭
    房地買賣價金之1.5％之服務報酬，即低於證人鍾文淵與原
    告約定伊所須給付之服務報酬800,000元，似與社會一般交
    易習慣中賣方給付與仲介公司之服務報酬通常高於買方支付
    之服務報酬之情形不符；然契約內容原係當事人間可任意約
    定之事項，本件系爭房地之買賣復如證人鍾文淵前開所述有
    訴外人周碧真介入其中，及簽約後再行簽約或解約之波折，
    則原告為求促成系爭房地買賣契約之成立，以免服務報酬分
    文未得，而願向被告請求較低之服務報酬，亦非不可想像之
    事。
  (五)從而，被告抗辯兩造間已有將系爭銷售契約原約定之服務報
    酬降低至系爭房地買賣價金之1.5％之合意等語，有證人廖
    榮輝、吳宗憲及鍾文淵之上開證述可憑，洵屬可信。而兩造
    間既於系爭銷售契約成立後，復就債之內容另行達成變更之
    合意，自應以變更後之契約內容作為兩造間權利義務關係之
    準據，即原告僅能向被告請求系爭房地買賣價金之1.5％即
    690,000元之服務報酬（計算式：46,000,000元×1.5％＝69
    0,000元），逾此部份之請求則均無理由。
五、綜上所述，本件原告主張依兩造間系爭銷售契約之法律關係
    ，請求被告給付690,000元，及自起訴狀繕本送達翌日即100
    年10月8日起至清償日止，按週年利率5％計算之法定遲延利
    息，即屬正當，應予准許。逾此部分之請求為無理由，應予
    駁回。
六、兩造均陳明願供擔保，請准宣告假執行或免為假執行，關於
    原告勝訴即主文第1項部分，經核並無不合，爰各酌定如主
    文第4項所示之擔保金額，併予准許。至原告敗訴部分，其
    假執行之聲請已失所附麗，應併予駁回。
七、本件事證已臻明確，兩造其餘主張陳述及攻擊防禦方法，經
    本院審酌後，認均不影響本件判決結果，爰不贅論，併此敘
    明。
八、末按各當事人一部勝訴、一部敗訴者，其訴訟費用，由法院
    酌量情形，命兩造以比例分擔或命一造負擔，或命兩造各自
    負擔其支出之訴訟費用；法院為終局判決時，應依職權為訴
    訟費用之裁判，民事訴訟法第79條、第87第1項分別定有明
    文。本件原告之訴一部為有理由，一部為無理由，第一審訴
    訟費用20,272元（計算式：裁判費19,216元＋證人旅費共1,
    056元＝20,272元）經本院酌量兩造之訴訟勝敗情形，認應
    由原告負擔62.5％，由被告負擔37.5％，爰判決如主文第3
    項所示。
九、結論：本件原告之訴一部為有理由，一部為無理由，依民事
    訴訟法第79條、第87條第1項、第390條第2項、第392條第2
    項，判決如主文。
中    華    民    國   100    年    12    月    20    日
                        民事第三庭    法  官  蔡盈貞
以上正本係照原本作成。
如不服本判決，應於送達後20日內，向本院提出上訴狀並表明上
訴理由，如於本判決宣示後送達前提起上訴者，應於判決送達後
20日內補提上訴理由書（須附繕本）。如委任律師提起上訴者，
應一併繳納上訴裁判費。
中    華    民    國   100    年    12    月    20    日
                                      書記官  黃瓊蘭